【裁判字號】    98,訴,1316
【裁判日期】    990129
【裁判案由】    損害賠償
【裁判全文】
臺灣桃園地方法院民事判決              98年度訴字第1316號
原      告  尚志資產開發股份有限公司
法定代理人  乙○○
訴訟代理人  甲○○
被      告  丙○○
上列當事人間請求損害賠償事件，本院於民國99年1 月21日言詞
辯論終結，判決如下：
    主  文
被告應給付原告新台幣肆拾萬肆仟壹佰零捌元，及自民國九十
八年七月二十二日起至清償日止，按週年利率百分之五計算之利
息。
原告其餘之訴駁回。
訴訟費用由被告負擔百分之八十二，餘由原告負擔。
    事實及理由
一、本件原告主張：
  (一)坐落桃園縣觀音鄉○○區段1 小段135 地號土地（下稱135
    地號土地）為原告所有，因被告所有之同小段135 之7 地號
    土地（下稱135 之7 地號土地）無對外聯絡道路，故被告自
    民國81年12月起即在原告所有之135 地號土地上開設道路，
    並設置柵門單獨使用，致原告無法使用135 地號土地，而受
    有損害。又被告使用135 地號土地之面積為374 平方公尺（
    即113.135 坪，下稱系爭土地），依原告於94年間以同區段
    地號土地出租予訴外人昱晶能源科技股份有限公司（下稱昱
    晶公司）之空地租金價格為每月每坪新台幣（下同）130 元
    計算，被告每月應給付原告14,707.5元，又系爭土地供營業
    使用，不受土地法之限制，應以市價認定該土地之價值，為
    此，爰依民法第788 條但書之規定，向被告請求92年9 月8
    日起至95年8 月31日止之償金，共計529,327元。
  (二)135之7地號土地業經被告父親楊進財於66年1 月23日死亡前
    出售予訴外人林金萬，因未辦公地放領登記，而未為所有權
    移轉登記，但該土地已交付占有使用，李金萬則於68年3 月
    15日再將該土地出售予訴外人大同股份有限公司（下稱大同
    公司），除因未辦公地放領登記外，亦因被告未辦繼承登記
    ，而未為所有權移轉登記，但李金萬則交付被告出具之土地
    使用權同意書，並移轉與大同公司占有使用，大同公司於69
    年11月6 日完成廠區設立及地目變更。嗣被告於79年3 月12
    日辦畢135之7地號土地繼承登記及設定高額抵押權予其他三
    兄弟後，於81年12月25日出示其名義之土地所有權狀後，破
    壞大同公司於桃園縣觀音鄉觀音工業區○○○路口所設鐵絲
    網圍牆，強行占用135之7地號土地，並於系爭土地上開設道
    路。
  (三)聲明：被告應給付原告529,327 元，及自支付命令送達之翌
    日起至清償日止，按年息百分之5 計算之利息。
二、被告則抗辯：
  (一)被告於82年12月間開始使用135 之7 地號土地，於84年間，
    原告在135 之7 地號土地邊圈圍鐵絲網，僅留桃園縣觀音鄉
    觀音工業區○○○路的出口給被告進出，嗣於94年8 月底，
    因被告堆放在135 之7 地號土地上之鐵材常失竊，被告才於
    上述大同一路出口處設置鐵門以防物品被竊，且原告係於93
    年3月間才取得系爭土地所有權。
  (二)系爭土地之市場租金行情並非如中華不動產估價師聯合事務
    所製作之專案報告所載。
  (三)被告承認自94年8 月1 日起開始占有系爭土地，然當時系爭
    土地係國有財產局所有，原告於97年4 月後才取得系爭土地
    所有權。又被告係於94年8 月間在系爭土地上設立柵欄，故
    設立柵欄前後之租金數額應有不同。
  (四)答辯聲明：駁回原告之訴。
三、兩造不爭執事項：
  (一)被告所有之135之7地號土地為袋地，須通行系爭土地以至公
    路。
  (二)被告使用系爭土地的面積為374 平方公尺。
  (三)被告自94年8 月1 日起在桃園縣觀音鄉觀音工業區○○○路
    出口處設置柵欄。
四、本院之判斷：
  (一)135 地號土地，面積195,579 平方公尺，係於84年6 月28日
    因地目變更而為登記，原告於93年3 月16日因買賣登記取得
    135 地號土地所有權等情，有原告提出之135 地號土地之土
    地登記第2 類謄本1 份在卷可稽（參見本院98年度司促字第
    12732 號卷第6 頁）。又135 之7 地號土地目前仍登記為被
    告所有，亦有135 之7 地號土地之土地登記第2 類謄本1 件
    附卷可佐（參見前揭支付命令卷第4 頁），且135 之7 地號
    土地為135 地號土地所圍繞，亦有原告所提出之地籍圖1 件
    在卷可憑（參見前揭支付命令卷第7 頁），堪信為真實。
  (二)被告抗辯伊自94年8 月1 日起開始占有系爭土地，然當時系
    爭土地係國有財產局所有，原告於97年4 月後才取得系爭土
    地所有權云云，然查，依135 地號土地之土地登記第2 類謄
    本所載，原告買受135 地號土地之原因發生日期為92年9 月
    8 日，並於93年3 月16日登記為該土地之所有權人（參見前
    揭支付命令卷第6 頁），而被告對此並無其他反證提出，是
    被告此部分抗辯，不足採信。
  (三)按土地因與公路無適宜之聯絡，致不能為通常使用者，土地
    所有人得通行周圍地以至公路。但對於通行地因此所受之損
    害，應支付償金。有通行權人，於必要時，得開設道路。但
    對於通行地因此所受之損害，應支付償金。民法第787 條第
    1 項、第788 條分別定有明文。被告所有之135 之7 地號土
    地為原告所有之135 地號土地所圍繞而為袋地，其須通行系
    爭土地以至大同一路，系爭土地上並已開設道路使用等情，
    有原告提出之地籍圖、現場照片為證（參見前揭支付命令卷
    第7 頁、第10至11頁），為被告所不爭執，自堪信為真實。
    被告雖抗辯於94年8 月底，因被告堆放在135 之7 地號土地
    上之鐵材常失竊，被告才於上述大同一路出口處設置鐵門以
    防物品被竊云云，然查，被告於本院審理中自承：（92 年9
    月8 日至94年8 月被告做何種使用？）通行使用，但為了防
    小偷因此設柵欄，系爭土地就無法使用，柵欄白天都有打開
    ，晚上才關閉等語（本院卷第56頁反面），是原告主張被告
    自92年9 月8 日起即有使用系爭土地等語，應屬可採。又被
    告所有135 之7 地號土地因屬袋地，而須通行原告所有之系
    爭土地，則原告依法請求被告給付償金，於法有據。
  (四)次按民法第787 條、第788 條所稱之償金，係指通行權人之
    適法通行行為致通行地所有人不能使用土地所受損害之補償
    而言，該償金之計算標準與支付方法，民法雖未設有規定，
    惟核定該給付，仍應先確定通行地之位置與範圍，並斟酌通
    行地所有人所受損害之程度，即按被通行土地地目、現在使
    用情形，以及其形狀、附近環境、通行以外有無其他利用價
    值、通行權人是否獨占利用、通行期間係屬永久或暫時等具
    體情況而定，至通行權人因通行所得之利益，則非考量之標
    準。經查，被告通行原告所有之系爭土地，並開設道路，致
    原告就系爭土地完全不能使用而受有損害，且原告陳稱依其
    於94年間以同區段地號土地出租予昱晶公司之空地租金價格
    為每月每坪130 元計算，被告每月應給付原告14,707.5元，
    又135 地號土地供營業使用，不受土地法之限制，應以市價
    認定該土地之價值等語，嗣本院依原告聲請將本件送至中華
    不動產估價師聯合事務所針對系爭土地自92年9 月起至95年
    8 月間市場租金行情進行評估鑑價，經中華不動產估價師聯
    合事務所於98年12月8 日函覆本院，並製作評估專案報告1
    件供本院參酌，依該專案報告所示，系爭土地自92年9 月起
    至95年8 月之土地租金總值合計為543,048 元，被告雖抗辯
    系爭土地之市場租金行情並非如中華不動產估價師聯合事務
    所製作之專案報告所載云云，惟被告對此並未提出其他證據
    以供本院參酌。因此，堪認原告主張之償金計算方式並未逾
    系爭土地之市場租金行情。又原告就其所有之135 地號土地
    係出租他人收取租金而為利用行為，則其因被告在系爭土地
    開設道路通行，致原告不能為利用行為，所受之損害應即為
    相當於租金之損害。被告另抗辯伊係於94年8 月間在系爭土
    地上設立柵欄，故設立柵欄前後之租金數額應有不同云云，
    然原告係以鄰近空地之出租金額計價，且該數額復低於一般
    市場租金行情，已如前述，則被告在系爭土地設立柵欄前之
    租金數額自不應低於上述空地出租金額，原告既未主張在被
    告設立柵欄後調高租金價格，於法亦不相違。準此，本院認
    被告應支付之償金為每月14,707.5元，此金額雖逾土地法第
    97條第1 項百分之10之限制，惟按土地法第97條之立法意旨
    為「城巿房屋供不應求，為防止房屋所有權人乘機哄抬租金
    ，造成居住問題，特設本條限制房屋租金之最高額，超出部
    分得由政府強制減定之，以保護承租人」，是土地法第97條
    限制房屋租金之立法政策係基於居住乃人民生存之基本條件
    ，為生存權之內涵，現代福利國家應滿足人民居住之需求，
    而立法當時之我國經濟環境，城巿房屋供不應求，為保護經
    濟上弱者之承租人，使其能取得適當之居住空間，以避免造
    成居住問題，則該條之規定，應僅限於城巿地方供住宅使用
    之房屋，始有其適用。至營業用房屋，承租人用以營業獲取
    利潤，並非供居住安身，即與人民安居之基本需求及生存權
    之保障無涉，自無立法介入加以限制之必要。況租屋營業，
    租金之支出，原屬營業成本之一部，倘立法限制租金額，營
    業利潤並未相對受限，任其享有鉅額利潤，要非立法之原意
    ；復就土地法第3 章房屋及基地之立法結構觀之，土地法第
    94條第1 項、第96條規定所稱之房屋類皆指住宅而言；再我
    國經濟現屬已開發國家，房屋之供需與往昔不同，營業用房
    屋租金之多寡，自應本諸契約自由之原則，回歸巿場機制，
    方能促進都巿之更新與繁榮。故土地法第97條所指房屋，應
    解為不包括供營業使用之房屋，以兼顧租賃雙方之利益，契
    合本條之立法本旨。系爭土地係屬觀音工業區之工業用地，
    而非住宅，被告除得通行使用系爭土地外，並得享受整個工
    業區之特殊利益，其應付之償金，包括享受上開特殊利益之
    對價在內，當非普通之房屋可比，自不受土地法第97條最高
    限額之拘束。
  (五)原告主張其向被告請求92年9 月8 日起至95年8 月31日止之
    償金，共計529,327 元云云，惟查，依135 地號土地之土地
    登記第2 類謄本所載，原告係於93年3 月16日登記為系爭土
    地之所有權人，則原告主張以其買受系爭土地之日期（即92
    年9 月8 日）起算被告應給付使用系爭土地之償金云云，為
    不足採。
  (六)綜上所述，原告依民法第788 條但書規定，以被告通行系爭
    土地開設道路，致其不能使用系爭土地，請求被告給付自93
    年3 月16日起至95年8 月31日止之償金，共計434,108 元【
    14,7 07.5x（29+16/31）=434,108，元以下四捨五入】，為
    有理由，逾此部分之請求，為無理由。又按給付無確定期限
    者，債務人於債權人得請求給付時，經其催告而未為給付，
    自受催告時起，負遲延責任，其經債權人起訴而送達訴狀，
    或依督促程序送達支付命令，或為其他相類之行為者，與催
    告有同一之效力，遲延之債務，以支付金錢為標的者，債權
    人得請求依法定利率計算之遲延利息，應付利息之債務其利
    率未經約定，亦無法律可據者，週年利率為百分之5 ，民法
    第22 9第2 項、第233 條第1 項前段、第203 條分別有明文
    規定。從而，原告請求被告給付93年3 月16日至95年8 月31
    日間使用系爭土地開設道路通行之償金434,108 元，及自支
    付命令送達被告之翌日起即98年7 月22日起算至清償日止，
    按週年利率百分之5 計算之利息，為有理由，應予准許。逾
    此範圍，非有理由，應予駁回。
五、本件事證已臻明確，兩造間其餘攻擊防禦方法，核與本判決
    結果不生任何影響，爰不一一予以論述，附此敘明。
六、據上論結，原告之訴為一部有理由，一部無理由，依民事訴
    訟法第79條，判決如主文。
中    華    民    國    99    年    1     月    29    日
                  民事第一庭    法  官  林哲賢
以上正本證明與原本無異
如對本判決上訴，須於判決送達後20日內向本院提出上訴狀
中    華    民    國    99    年    2     月    1     日
                                書記官  陳佳彬

司法院資訊處製作；財團法人民間司法改革基金會備份。
